最高法院民事判決　　　　　　　　　　　　　　　八十七年度台上字第二二六○號
　　上　訴　人　吳恬君
　　　　　　　　王淑芬
　　共　　　同
　　訴訟代理人　林金鈴律師
　　被 上訴 人　陳明雄
右當事人間請求返還不當得利事件，上訴人對於中華民國八十六年十一月十八日台灣
高等法院第二審判決（八十六年度上字第九○三號），提起上訴，本院判決如左：
    主  文
原判決廢棄，發回台灣高等法院。
    理  由
本件被上訴人主張：坐落台北市○○區○○段四小段四五二號土地（下稱系爭土地）
上之華德大樓基地面積為九二七平方公尺，伊之所有權應有部分為一萬分之八三九，
惟未持有基地上之建物所有權。而上訴人王淑芬、吳恬君於民國八十三年二月二十二
日取得華德大樓地下室（下稱系爭地下室）所有權各二分之一及基地所有權應有部分
各一萬分之五八，不足土地應有部分一萬分之七二五，顯逾越渠等權利範圍而使用伊
所有系爭基地應有部分其中之一萬分之七二五，自屬無權占有而致伊受有損害，應返
還不當得利等情。求為命上訴人各給付伊新台幣（下同）四十三萬八千九百元並加付
法定遲延利息及自八十五年十一月二十二日起，於其就系爭地下室登記為所有權人期
間，每月各給付伊一萬三千三百元之判決（逾上開請求部分，經第一審為被上訴人敗
訴判決後，未據聲明不服。）
上訴人則以：目前區分所有建物對基地應有部分比例多少，法無明文，故區分所有建
物之基地應有部分係屬「約定持分」，應由基地所有權人協議定之。伊就系爭土地既
有所有權應有部分，並無逾越使用被上訴人基地應有部分之情事。又地下室受限於建
築法規，須提供公眾防空避難之用，且大樓水電管線均集中配置於地下室，致空間較
低，通風及採光不良，價值恆低於地面各層房屋，地下室佔用基地之應有部分，自不
能按地面各層樓房比例計算，伊於系爭土地之應有部分較少，合乎情理等語，資為抗
辯。
原審維持第一審所為上訴人敗訴部分之判決，無非以：被上訴人主張系爭土地面積為
九二七平方公尺，伊應有部分為一萬分之八三九，惟未持有基地上之建物所有權。依
華德大樓各區分所有建物面積比例計算，上訴人王淑芬、吳恬君取得華德大樓地下室
所有權各二分之一及基地所有權應有部分各一萬分之五八，不足應有部分一萬分之七
二五等情，有土地所有權分配表、建築改良物及土地登記簿謄本足憑，上訴人對所有
權登記部分復不爭執，自堪信被上訴人有關系爭基地及地下室所有權登記之主張為真
正。按民法、土地法及土地登記規則等，並未對建物與基地之關係為明確規定。即建
物所有權人應取得若干基地所有權，法無明文。系爭華德大樓於六十六年二月間完工
，被上訴人於同年九月十九日登記為系爭土地應有部分所有權人，而系爭地下室則遲
至六十七年六月八日始以台祥建設股份有限公司（下稱台祥公司）名義為第一次所有
權登記，台祥公司曾與被上訴人約定以地下室停車場每月租金之半數充為使用系爭土
地之對價，嗣後系爭地下室轉讓予訴外人紀昭平，被上訴人為此亦曾訴請紀昭平返還
不當得利，嗣達成和解，紀昭平願給付被上訴人七十萬二千三百四十一元，並願每月
十五日給付一萬五千九百三十元。足見系爭「建物」與「基地」並無上訴人主張有約
定應有部分之情形存在，自不能推論被上訴人默許上訴人及其前手，無償使用其應有
部分。再依民法第七百九十九條規定：「數人區分一建築物，而各有其一部者，該建
築物及其附屬物之共同部份，推定為各所有人之共有，其修繕費及其他負擔，由各所
有人按其所有部分之價值分擔之。」及公寓大廈管理條例第九條第一項規定：「各區
分所有權人按其共有之應有部分比例對建築物之共用部分及其基地有使用收益之權，
但另有約定者從其約定。」之法理觀之，被上訴人主張按各區分所有建物樓地板面積
之比例分配基地之應有部分，即非無據。從而被上訴人主張上訴人所有之建築物逾越
其基地應有部分比例，侵害被上訴人所有之基地應有部分，即有理由。上訴人逾越應
有部分範圍而使用收益，獲有相當於法定土地租金之不當利益，要難謂非不當得利。
系爭地下室使用分區為商業區，附近商店林立，頗為繁華，目前系爭地下室由上訴人
規劃為二十一個停車位出租。每一停車位月租為八千元至一萬一千元，臨時停車為每
小時一百元。附近每坪租金行情約為一千二百五十元，參諸目前商業區內停車位一位
難求之情況，應認上訴人就逾越其應有部分所受相當於法定租金之利益，以按申報地
價年息百分之八計算為當。依此計算，被上訴人所有系爭土地應有部分之每月租金為
三萬零八百五十八元。上訴人無權占有使用被上訴人基地為一萬分之七二五，應按無
權占有使用部分比例分擔每月相當於法定租金之損害金。王淑芬、吳恬君共有系爭地
下室所有權各二分之一，所受不當利益相等，每月應各分擔一萬三千三百元。至八十
五年十一月二十一日止，合計三十三個月，則應各給付四十三萬八千九百元。被上訴
人請求上訴人王淑芬、吳恬君各給付四十三萬八千九百元並加付法定遲延利息，且均
自八十五年十一月二十二日起，於其就系爭地下室登記為所有權人期間，每月各給付
一萬三千三百元，即有理由。第一審予以准許，並無不合等詞，為其判斷之基礎。
查本案關鍵在於被上訴人主張：上訴人之系爭地下室逾越其就系爭土地之應有部分而
侵害被上訴人就系爭土地之應有部分其中之一萬分之七二五云云，是否可採﹖原審固
曾提及被上訴人所提出之土地所有權分配表及建築改良物與土地登記簿謄本，惟原審
係依上開證物認定被上訴人有關系爭土地及地下室所有權登記之主張為真正。對於上
訴人是否侵害被上訴人就系爭土地應有部分中之一萬分之七二五乙節，則未予認定（
見原判決理由三），已有未合。而上開記載系爭地下室應分配系爭土地應有部分一萬
分之八四一之土地所有權分配表，並未記載何人所製作及依何標準並如何計算系爭地
下室應分配系爭土地之應有部分（見一審證物袋），且上訴人對該分配表之真正非無
爭執（見原審卷五八頁背面及原判決理由三），原審並未明該分配表得為證據之理
由，竟採為判決依據，亦有可議。又按租地建屋，除當事人間有禁止轉讓房屋之特約
外，應推定出租人於立約時，即已同意租賃權得隨建築物而移轉於他人。查系爭地下
室之所有權第一次登記名義人台祥公司曾支付被上訴人對價而使用系爭土地。該公司
之後手訴外人紀昭平亦與被上訴人和解而給付使用系爭土地之對價，此為原審所認定
之事實。倘台祥公司與被上訴人間有租地建屋之關係，則自紀昭平受讓系爭地下室之
上訴人是否無租賃權存在，非無推求之餘地。原審未遑詳求，遽認上訴人為無權占有
，而應返還不當得利云云，尤欠允洽。上訴論旨指摘原判決違背法令，聲明廢棄，為
有理由。
據上論結，本件上訴為有理由，依民事訴訟法第四百七十七條第一項、第四百七十八
條第一項，判決如主文。
中      華      民      國    八十七    年      九      月    二十四    日
                              最高法院民事第六庭
                                  審判長法官  蕭  亨  國
                                        法官  吳  正  一
                                        法官  楊  隆  順
                                        法官  陳  淑  敏
                                        法官  黃  義  豐
      右正本證明與原本無異
                                              書  記  官
中      華      民      國    八十七    年      十      月     十二     日
